【裁判字號】    98,重訴,322
【裁判日期】    980826
【裁判案由】    返還標購金
【裁判全文】
臺灣臺中地方法院民事判決             98年度重訴字第322號
原      告  甲○○
訴訟代理人  劉家驥  律師
被      告  財政部國有財產局台灣中區辦事處
法定代理人  乙○○
訴訟代理人  劉榮滄  律師
上列當事人間請求返還標購金事件，經本院於民國98年8月5日言
詞辯論終結，判決如下：
    主  文
原告之訴及假執行之聲請均駁回。
訴訟費用新台幣貳拾肆萬捌仟陸佰參拾貳元由原告負擔。
    事實及理由
壹、原告訴之聲明：
一、被告應給付原告新台幣（下同）26,888,888元，及自民國96
    年10月13日起至清償日止，按年利率5%計算之利息。
二、願供擔保請准宣告假執行。
貳、事實摘要：
一、原告起訴主張：原告於96年9月12日向被告標購96年度第11
    批國有不動產，購得坐落臺中市○區○○段61-9地號、地目
    建、面積667平方公尺之土地 (下稱系爭土地)，原告並於同
    年10月12日繳清系爭土地之全部價金26,888,888元。原告得
    標後，於同年11月6日向臺中市政府地政處套繪圖室查詢得
    知系爭土地有長22公尺、寬2.5公尺之現有巷道。後原告於
    98年2月23日委託建築師賴志信向臺中市政府提出系爭土地
    建築線指示申請書，依建築線指示圖說所註都市計畫注意事
    項第八點載明：基地西側現有道路經本府63年5月31日工都
    字第6865號保留現有通路在案，應依現況保留，建築時不得
    妨礙通行。且上開建築線指示圖亦載明：現有通路依現況保
    留，建築時不得妨礙通行。上開現有通路經九江測量有限公
    司測量之電腦圖計算，面積為167平方公尺，已占系爭土地
    面積667平方公尺之25%。因該通路依都市計畫不得為任何建
    築，是以系爭土地存有瑕疵致系爭土地之通常效用不但有所
    減少，經濟上之價值亦因而減低，爰依民法第354條第1項、
    第359條、第259條第1款、第2款之規定提起本件訴訟。
二、被告則以：被告於96年度第11批標售系爭土地時，於國有非
    公用不動產投標須知 (下稱投標須知)第3點載明：標售之不
    動產，由投標人自行至現場參觀，得否建築使用，應請自行
    依建築法規評估。且投標須知附表第2標備註欄1亦已載明：
    地上物為巷道、水泥地、堆置垃圾、雜物、榕樹、停放機車
    、磚造平房 (空屋)、遮雨棚 (放置雜物)、鐵片圍籬內水泥
    地、放置雜物等，現況由得標人自理，巷道部分應依主管機
    關規定使用或維持暢通。並於備註欄5載明：訂於96年9月4
    日下午2時至4時開放供有意投標者自行前往參觀查看。則被
    告對於系爭土地之現況善盡出賣人之告知義務。復系爭土地
    之現有通路作為巷道使用部分，可否作建築使用，核係依建
    築法及相關規定認定辦理，非屬土地瑕疵範疇。又系爭土地
    面積達667平方公尺，金額為26,888,888元，就常理言，原
    告理當於投標前，查明建築容積率、建蔽率、建築線、現況
    巷道等，依投標須知記載事項及現場查看情形，自行評估是
    否參與投標，了解系爭土地實際可供建築之面積。是以，系
    爭土地並無瑕疵存在，縱認存有瑕疵，原告亦因重大過失而
    不知該瑕疵，則原告無從要求解除買賣契約、返還價金等語
    ，資為抗辯，並聲明：如主文所示。
參、兩造不爭執事實：
一、原告於96年9月12日向被告標得坐落臺中市○區○○段第61-
    9地號土地，面積為667平方公尺，並於96年10月12日已全部
    繳清價款26,888,888元。
二、對於系爭土地有存在長約22公尺、寬約2.5公尺之巷道，依
    現行建築法規，現有巷道於建築時不得妨礙通行，應依現況
    保留。
三、被告答辯(一)狀所提被證一投標須知內容為真正。
肆、法院之判斷：
一、原告主張系爭土地所存之現有通路，依現行建築法規，於建
    築時應保留現況無法建築，致系爭土地存有滅失或減少系爭
    土地價值或通常效用之瑕疵，請求解除契約、被告應返還已
    收受之價金等情，惟為被告所否認，並以前揭情詞置辯，是
    本件之關鍵爭點厥為：原告是否有解除契約，請求返還買賣
    價金之權利？
二、按所謂物之瑕疵係指存在於物之缺點而言。凡依通常交易觀
    念，或依當事人之決定，認為物應具備之價值、效用或品質
    而不具備者，即為物有瑕疵，且不以物質上應具備者為限。
    若出賣之特定物所含數量缺少，足使物之價值、效用或品質
    有欠缺者，亦屬之。最高法院著有73年台上字第1173號判例
    可資參照。系爭土地存有長約22公尺、寬約2.5公尺之巷道
    ，依建築線指示圖說所註都市計畫注意事項第八點載明：基
    地西側現有道路經本府63年5月31日工都字第6865號保留現
    有通路在案，應依現況保留，建築時不得妨礙通行。另建築
    線指示圖亦載明：現有通路依現況保留，建築時不得妨礙通
    行。此有臺中市政府98年3月26日府都計字第0980065681號
    函檢附之建築線指示圖在卷可稽。又該通道依九江測量有限
    公司測量之電腦圖計算，面積為167平方公尺，有賴志信建
    築師所書寫之說明書附卷可參。是以，應保留現況、無法建
    築之現有巷道占系爭土地面積約25%，可認系爭土地確實有
    滅失或減少價值或通常效用之瑕疵存在。
三、惟按物之出賣人對於買受人，應擔保其物依民法第373條之
    規定危險移轉於買受人時無滅失或減少其價值之瑕疵，亦無
    滅失或減少其通常效用或契約預定效用之瑕疵。但減少之程
    度，無關重要者，不得視為瑕疵。出賣人並應擔保其物於危
    險移轉時，具有其所保證之品質；買受人於契約成立時，知
    其物有前條第1項所稱之瑕疵者，出賣人不負擔保之責。買
    受人因重大過失，而不知有前條第1項所稱之瑕疵者，出賣
    人如未保證其無瑕疵時，不負擔保之責。但故意不告知其瑕
    疵者，不在此限。民法第354條、第355條定有明文。
四、經查，原告僅於投標前，至臺中市中正地政事務所聲請核發
    系爭土地之土地第二類登記謄本和地籍圖謄本，依謄本上記
    載地目為建而認為系爭土地全部皆可建築，及於投標須知所
    示時間至系爭土地查看現狀，主張無法看出系爭土地有現有
    巷道存在，並認為縱經專業人員查看，結果與其應無二致，
    而未再查明上開與建築房屋有關之事項。然系爭土地標購案
    之價金為26,888,888元，金額甚鉅，且原告標購系爭土地之
    目的即在於建築房屋，則依一般社會通念及經驗法則，原告
    理當於投標前，查明建築容積率、建蔽率、建築線、現況巷
    道等建築房屋時應注意之事項，了解系爭土地實際可供建築
    之面積究竟有多少，範圍及於何處，並依投標須知記載之事
    項及現場查看情形，自行評估是否參與投標。又原告既然能
    於98年2月23日委託賴志信建築師向臺中市政府就系爭土地
    提出建築線指示申請書，則系爭土地之瑕疵當可於投標前，
    經由向臺中市政府申請建築線指示查明知悉，是以，原告稱
    專業人員亦無法查知瑕疵存在等語，不足採信。綜上，原告
    對於被告於投標須知載明之事項疏未注意，亦未再查明建築
    容積率、建蔽率、建築線、現況巷道等建築房屋時應注意之
    事項及依建築法規能否建築，即逕自標購系爭土地，可認原
    告係因重大過失而不知系爭土地有民法第354條所稱之瑕疵
    存在。
五、次查，被告於系爭土地之投標須知第3點載明：標售之不動
    產，由投標人自行至現場參觀，得否建築使用，應請自行依
    建築法規評估。且投標須知附表第2標備註欄1亦已載明：地
    上物為巷道、水泥地、堆置垃圾、雜物、榕樹、停放機車、
    磚造平房 (空屋)、遮雨棚 (放置雜物)、鐵片圍籬內水泥地
    、放置雜物等，現況由得標人自理，巷道部分應依主管機關
    規定使用或維持暢通。同附表備註欄5載明：訂於96年9月4
    日下午2時至4時開放供有意投標者自行前往參觀查看。由此
    觀之，被告對於系爭土地之地上物有巷道、巷道能否建築使
    用，投標人應自行依建築法規評估等事項，於投標須知中已
    充分告知原告。且有關投標須知附表之備註欄部分，依不同
    之不動產標示而有不同之記載內容，則原告認為該備註欄所
    載事項係被告就國有財產標售所為制式化之記載等語，並不
    可採。又原告於審理時亦陳述：伊發現系爭土地有上開瑕疵
    後，有與被告交涉，被告之人員對於系爭土地是否存有瑕疵
    而不能建築亦不清楚，故被告對於系爭土地之瑕疵應非故意
    隱瞞等語。準此，被告就系爭土地之現況已載明於投標須知
    ，又且其並未保證系爭土地無瑕疵，亦無故意不告瑕疵之情
    事，則被告就系爭土地之上開瑕疵應不負擔保之責，原告主
    張被告應負瑕疵擔保責任，自無足採。
六、綜上所述，系爭土地固有滅失或減少價值或通常效用之瑕疵
    存在，惟原告對該瑕疵係因重大過失而不知，且被告對系爭
    土地並未保證無瑕疵，亦無故意不告知瑕疵之情事。從而，
    原告依民法第354條第1項、第359條、第259條第1款、第2款
    之規定，請求解除契約、返還價金，為無理由，應予駁回。
    原告之訴既經駁回，其假執行之聲請，亦失附麗，應併予駁
    回之。
七、本件事證已明，兩造其餘攻擊防禦方法及未經援用之證據，
    經本院審酌後，核與本件之結論，不生影響，爰不一一贅述
    ，附此敘明。
伍、訴訟費用負擔之依據：民事訴訟法第78條。
中    華    民    國    98    年    8    月     26    日
                  民事第三庭    法  官  曹宗鼎
上正本係照原本作成。
如對本判決上訴，須於判決送達後20日內向本院提出上訴狀。
中    華    民    國    98    年    8    月     26    日
                                書記官


司法院資訊處製作；財團法人民間司法改革基金會備份。
